【裁判字號】    95,交易,136
【裁判日期】    951113
【裁判案由】    過失致死等
【裁判全文】
臺灣嘉義地方法院刑事判決             95年度交易字第136號
公  訴  人  臺灣嘉義地方法院檢察署檢察官
被      告  甲○○
            丁○○○
上  一  人
選任辯護人  盧奇南律師
上列被告等因過失致死等案件，經檢察官提起公訴（九十五年度
偵字第三二四八號、第三六四０號），本院判決如下：
    主  文
甲○○服用酒類，不能安全駕駛動力交通工具而駕駛，累犯，處
有期徒刑陸月。又因過失致人於死，處有期徒刑壹年捌月。應執
行有期徒刑貳年。
丁○○○意圖使犯人隱避而頂替，處有期徒刑參月，如易科罰金
，以銀元參佰元折算壹日。緩刑貳年。
    事  實
一、甲○○前於民國九十一年間曾因公共危險等案件，經本院以
    九十一年度交易字第二六二號判處應執行有期徒刑五月，如
    易科罰金，以銀元三百元折算一日確定，於九十二年十二月
    八日執行完畢，詎仍不知悔改，於九十四年十一月九日上午
    十一時許起至同日下午二時三十分許止，先後在友人丁○○○位於嘉義縣阿里山鄉樂野村四鄰一一五號住處及位於阿里
    山公路五一點八公里處之「半路亭小吃店」內，與丁○○○
    、己○○、杜春美等人一同飲用五十八度高梁酒約二小瓶。
    甲○○明知其並未領有駕駛執照，且因飲用酒類而精神狀況
    不佳、反應較慢，已達無法為安全駕駛之程度，竟仍於同日
    下午二時三十分許，駕駛丁○○○所有之車牌號碼CZ -1475
    號自用小客車，搭載丁○○○（坐副駕駛座）、己○○（坐
    右後座）、杜春美（坐左後座）欲由「半路亭小吃店」返回
    丁○○○之住處，而沿嘉義縣阿里山鄉○○村○○段往阿里
    山鄉○○○○○道路由北向南行駛，途經嘉義縣阿里山鄉樂
    野村二鄰六十九號前，原應注意汽車在雙向二車道行駛時，
    均應在遵行車道內行駛，且在劃有分向限制線之路段，不得
    駛入來車之車道內；且汽車行駛時，駕駛人應注意車前狀況
    ，並隨時採取必要之安全措施，而依當時情形天候晴、日間
    自然光線、路面乾燥、無缺陷、亦無障礙物，並無不能注意
    之情事，竟疏於注意而貿然駛入對向車道，適浦愛真騎乘車
    牌號碼BU2 -529號重型機車由南往北行駛至該處對向車道，
    而遭甲○○駕駛上開自用小客車迎面撞擊機車車頭，致浦愛
    真因頭部外傷、顱骨骨折腦出血當場死亡。甲○○所駕駛上
    開自小客車則於撞擊機車後衝出對向車道路面而墜落該路段
    下方溪谷，致車內乘客杜春美因頭部外傷、腦損傷當場死亡
    ；丁○○○受有第五腰椎、第一薦椎椎弓崩解性滑脫、左肩
    擦傷、右側第二、三、五、六肋骨骨折、右側骨盆骨折、頭
    部外傷等傷害；己○○受有第一、二腰椎爆炸性骨折、頭部
    外傷併頭皮撕裂傷、腹部挫傷等傷害（過失傷害部分均未據
    告訴）；甲○○則受有腹部鈍傷併肝臟裂傷及內出血、後腹
    腔血腫、右髖脫臼、右腸骨骨折、胸部鈍傷併右側多根肋骨
    骨折及右側血氣胸、右側鎖骨骨折、右腰及右臉多處挫擦傷
    等傷害。甲○○經送往財團法人嘉義基督教醫院（下稱基督
    教醫院）急救，而經醫院抽血檢驗，測得甲○○血液中所含
    酒精濃度為241mg/dl（換算為呼氣所含酒精濃度為1.15mg/l
    ）。
二、丁○○○於同年月十一日員警至財團法人天主教聖馬爾定醫
    院（下稱聖馬爾定醫院）就上開車禍事故製作筆錄時，明知
    其並非上開車禍事故發生時之駕駛人，竟意圖使實際肇事駕
    駛人甲○○隱蔽，基於頂替之故意，向製作筆錄員警謊稱其
    為本件肇事自小客車之駕駛人，而頂替實際犯罪者甲○○。
    迄同年十二月二十七日丁○○○至臺灣嘉義地方法院檢察署
    接受檢察官偵訊時始坦認其並非本件車禍事故發生時自小客
    車之駕駛人，而查知上情。
三、案經臺灣嘉義地方法院檢察署檢察官自動檢舉偵查起訴。
    理  由
壹、證據能力部分：
    按被告以外之人於審判外之陳述，經當事人於審判程序同意
    作為證據，法院審酌該言詞陳述或書面陳述作成時之情況，
    認為適當者，亦得為證據。當事人、代理人或辯護人於法院
    調查證據時，知有第一百五十九條第一項不得為證據之情形
    ，而未於言詞辯論終結前聲明異議，視為有前項之同意，刑
    事訴訟法第一百五十九條之五定有明文。查本件認定事實所
    引用之證人己○○警詢時及偵查中之證詞、證人乙○○、徐
    鴻章、石台平偵查中之證詞、道路交通事故調查報告、道路
    交通事故現場圖、嘉義基督教醫院診斷證明書、聖馬爾定醫
    院診斷證明書、生化緊急檢查單影本、臺灣嘉義地方法院檢
    察署相驗筆錄、驗斷書及臺灣嘉義地方法院檢察署相驗屍體
    證明書、嘉義縣消防局阿里山分隊救難報告書及嘉義縣消防
    局第三大隊奮起湖分隊搶救阿里山公所旁轎車墜落溪床報告
    書等證據方法，經本院於審理逐一提示予被告甲○○及丁○○○二人及辯護人表示意見，被告二人及辯護人均未於言詞
    辯論結前聲明異議。本院審酌採納上開傳聞證據，無礙被告
    二人於程序上之彈劾詰問權利，且認上開傳聞證據合於刑事
    訴訟法第一百五十九條之一第二項、第一百五十九條之四及
    第一百五十九之五等規定，因而均具證據能力，合先敘明。
貳、被告甲○○部分：
  一、訊據被告甲○○固坦承伊於上開時地確有飲用酒類之事實
      ，然矢口否認有何服用酒類不能安全駕駛而駕駛及過失致
      人於死犯行，辯稱：案發當日該肇事車輛並非伊所駕駛，
      而係同案被告丁○○○所駕駛云云。惟查：
    （一）九十四年十一月九日下午三時許，被告丁○○○所有
          之車牌號碼CZ -1475號自用小客車上乘坐被告甲○○
          、被告丁○○○、證人己○○、被害人杜春美等四人
          欲由「半路亭小吃店」返回被告丁○○○之住處，而
          沿嘉義縣阿里山鄉○○村○○段往阿里山鄉公所之產
          業道路由北向南行駛，途經嘉義縣阿里山鄉樂野村二
          鄰六十九號前，因該自用小客車駛入對向車道，而與
          被害人浦愛真所騎乘車牌號碼BU2 -529號重型機車發
          生對撞，上開自小客車於撞擊機車後衝出對向車道路
          面而墜落該路段下方溪谷等情，為被告甲○○所是認
          ，亦與同案被告丁○○○所供情節一致，復核與證人
          己○○於警詢時、偵查中及本院審理時之證詞相符，
          並有道路交通事故調查報告、道路交通事故現場圖各
          乙份及現場、車損照片四十五幀附卷可稽，是此部份
          事實，至為明灼，堪以認定。而被害人浦愛真所騎乘
          之機車因遭上開自用小客車迎面撞擊機車車頭，致被
          害人浦愛真因頭部外傷、顱骨骨折腦出血當場死亡；
          以及上開自用小客車墜落該路段下方溪谷後，致被害
          人即車內乘客杜春美因頭部外傷、腦損傷當場死亡；
          同案被告丁○○○受有第五腰椎、第一薦椎椎弓崩解
          性滑脫、左肩擦傷、右側第二、三、五、六肋骨骨折
          、右側骨盆骨折、頭部外傷等傷害，證人己○○受有
          第一、二腰椎爆炸性骨折、頭部外傷併頭皮撕裂傷、
          腹部挫傷等傷害；被告甲○○受有腹部鈍傷併肝臟裂
          傷及內出血、後腹腔血腫、右髖脫臼、右腸骨骨折、
          胸部鈍傷併右側多根肋骨骨折及右側血氣胸、右側鎖
          骨骨折、右腰及右臉多處挫擦傷之傷害等情，則有嘉
          義基督教醫院診斷證明書（被告甲○○部分）乙份、
          聖馬爾定醫院診斷證明書二份（被告丁○○○及證人
          己○○部分）、臺灣嘉義地方法院檢察署相驗筆錄、
          驗斷書及臺灣嘉義地方法院檢察署相驗屍體證明書各
          二份在卷可憑。是被害人浦愛真、杜春美係因本件車
          禍事故發生而傷重當場死亡，以及被告甲○○、高石
          英美及證人己○○分別受有上開傷害之事實，亦均堪
          認定。
    （二）被告甲○○於九十四年十一月九日上午十一時許起至
          同日下午二時三十分許止，先後在同案被告丁○○○
          位於嘉義縣阿里山鄉樂野村四鄰一一五號住處及位於
          阿里山公路五一點八公里處之「半路亭小吃店」內，
          與同案被告丁○○○、證人己○○及被害人杜春美等
          人一同飲用五十八度高梁酒約二小瓶等情，為被告汪
          永福所坦認不諱，核與證人己○○於本院審理時結證
          情節相符（見本院卷第94頁）；參以被告甲○○於上
          開車禍發生受傷後，經送往基督教醫院急救時，而經
          醫院抽血檢驗，測得其血液中所含酒精濃度為241mg/
          dl（換算為呼氣所含酒精濃度為1.15mg/l）等情，則
          有其生化緊急檢查單影本一紙附卷可憑（見偵查卷第
          17頁）。而刑法第一百八十五條之三規定所謂「不能
          安全駕駛」，係抽象危險犯，並不以發生具體危險為
          必要，對於呼氣酒精濃度已達每公升0.55毫克以上，
          肇事率為一般正常人之十倍，自屬已達不能安全駕車
          之標準。準此，被告甲○○於事實一所載時地飲用酒
          類後，其體內酒精濃度已超出上開標準甚多，其駕駛
          肇事自小客車時已達不能安全駕駛之程度甚明。
    （三）本件車禍事故發生時駕駛人究為何人乙節，觀諸證人
          即現場救援之嘉義縣消防局阿里山分隊隊員徐鴻章於
          檢察官偵訊時結證稱：其到現場救援時，發現仍有三
          人在摔落山谷之自小客車內，證人己○○已在車外，
          被告甲○○坐在駕駛座內因腳骨骨折爬不出來，駕駛
          座打不開，被告丁○○○坐在前乘客座，被害人杜春
          美在後座已無生命跡象（見偵查卷第28頁）等詞；參
          以證人即案發時嘉義縣消防局第三大隊奮起湖分隊小
          隊長乙○○於本院審理時亦結證稱：伊至山谷下方時
          ，肇事自小客車內已有一人跑出來，伊負責駕駛座那
          邊的救援工作，看見車內駕駛座有一名男性、駕駛座
          旁有一名女性、後座有一名頭部受傷女性，駕駛座的
          男性因為座椅靠背往前推擠，被卡在方向盤與椅背間
          ，一直喊腳痛（見本院卷第66頁至第72頁）等語，前
          後對照以觀，其二人證述情詞相符，並無瑕疵可指，
          且其二人為現場救援人員，與被告甲○○及丁○○○
          二人俱無任何利害關係，其證述之真誠性及憑信性自
          無可疑。再佐以嘉義縣消防局阿里山分隊救難報告書
          （見偵查卷第11頁）及嘉義縣消防局第三大隊奮起湖
          分隊搶救阿里山公所旁轎車墜落溪床報告書（見偵查
          卷第12頁）均載明：救援人員抵達山谷下方先將在車
          外之證人己○○送醫，次將坐在右前座之被告高石英
          美由右前座救出送醫，再救援駕駛座內之被告甲○○
          ，然因左前座門變形卡死，改由右前座門救出，並固
          定大腿骨折後送醫，左後座被害人杜春美因駕駛座及
          後車廂墜地後擠壓，已無生命跡象等情明確，亦與上
          開證人徐鴻章、乙○○之證述情節一致，更徵本案肇
          事後自小客車內位於駕駛座者確為被告甲○○無誤。
          另參諸證人乙○○就駕駛座之情形於本院審理時結證
          稱：「（問：那個男的在駕駛座上是何姿勢？）他因
          為後面的靠背往前推擠，他被卡在方向盤跟後背之間
          。他說腳痛，無法動彈。」（見本院卷第68頁）、「
          （問：你說你們去搶救的時候，駕駛座的人卡在車上
          ，請描述一下當時駕駛座的椅子與方向盤之間的距離
          多近？）椅子往前移，後面的擠過來，駕駛座跟方向
          盤的距離約二十公分。」（見本院卷第71頁）等詞，
          顯見救援當時駕駛人已因事故發生時車體變形之擠壓
          力量而受困於駕駛座椅背及方向盤間；佐以鑑定人石
          台平於偵查中亦陳稱：「（問：是否有可能因車子翻
          覆而改變車內乘客的座位？）可能性甚微，因有排檔
          及前座座椅相隔。」（見偵查卷第52頁反面）等語，
          更證由該自小客車內狹窄之空間配置及事故後駕駛座
          座椅與方向盤間緊密之距離以觀，被告甲○○自無可
          能係於車輛翻覆過程中適由其他位置變換至駕駛座而
          呈現坐姿，故該自小客車肇事時之駕駛人即為被告汪
          永福甚明。此外，被告甲○○因本件車禍事故而受有
          腹部鈍傷併肝臟裂傷及內出血、後腹腔血腫、右髖脫
          臼、右腸骨骨折、胸部鈍傷併右側多根肋骨骨折及右
          側血氣胸、右側鎖骨骨折、右腰及右臉多處挫擦傷之
          傷害等情，業如上述。經檢察官囑請法醫師鑑定，其
          鑑定結果：「（一）自小客車發生事故致車體突然停
          頓時，車內乘員之身體因慣性作用仍繼續向前行進，
          故碰撞座前之物（方向盤、擋風玻璃、置物箱或前座
          椅背）而致傷。依據日本警察科學研究所上山勝教授
          之文獻報告，駕駛及前座乘員傷勢之鑑別特徵為方向
          盤損傷。（二）駕駛人之主要損傷為方向盤碰撞造成
          胸廓骨折，以及方向盤與脊柱骨骼前後擠壓造成上腹
          腔內臟（肝臟、脾臟）破裂出血。次要損傷為腳踩煞
          車或油門踏板，當車體突停而身體過度前衝時，造成
          骨盆及下肢之損傷及骨折。（三）右前座乘員之主要
          損傷為頭部碰撞擋風玻璃造成之顱腦損傷。置物箱由
          於材質較軟，因此胸部及腹部的傷害程度較輕。（四
          ）卷證資料記載甲○○傷勢：腹部鈍傷併肝裂傷及內
          出血、後腹腔血腫、胸部鈍傷併右側多根肋骨骨折及
          右側血氣胸，均符合為方向盤損傷。右髖脫臼及右腸
          骨骨折符合為（煞車）踏板損傷。故研判甲○○為駕
          駛人。」等情，此有鑑定意見書乙份（見偵查卷第55
          頁至第57頁）在卷足憑，復據鑑定人石台平法醫師於
          偵查中結證明確，亦與上開搶救時所呈現之客觀事實
          互核一致，益徵本件肇事自小客車之駕駛人確為被告
          甲○○無疑。
    （四）至被告甲○○固辯稱：案發當日該肇事車輛並非伊所
          駕駛，而係同案被告丁○○○所駕駛云云，並舉證人
          丙○○○、己○○及戊○○為證。然證人丙○○○於
          本院審理時業結證稱：伊並未看到案發當日肇事車輛
          自「半路亭小吃店」離開時由何人駕駛（見本院卷第
          76頁）等語，是其證詞自不足為被告甲○○上開辯詞
          之佐憑。次觀諸證人己○○於警詢時及偵查中就車內
          乘員之座位固均證稱：是被告丁○○○駕駛，伊坐在
          右後座，右前座是被害人杜春美，被告甲○○坐左後
          座」（見警卷第 5頁、偵查卷第45頁）云云，惟對照
          被告甲○○於警詢時及本院審理時就車內乘員之座位
          係供稱：是由被告丁○○○開車的，伊坐在右後方，
          左後方是證人己○○，右前方是被害人杜春美（見警
          卷第7頁；本院卷第110頁）云云，其二人就後座乘坐
          者位置之供述顯然互有出入，是被告甲○○上開辯詞
          及證人己○○上開證詞是否與事實相符，已顯可疑。
          再以被告甲○○上開辯詞及證人己○○上開證詞內容
          ，對照上開證人徐鴻章、乙○○就車內所餘三人乘坐
          位置之證述情節，以及嘉義縣消防局阿里山分隊救難
          報告書、嘉義縣消防局第三大隊奮起湖分隊搶救阿里
          山公所旁轎車墜落溪床報告書所記載救援時車內三人
          之座位分佈情形以觀，被告甲○○上開辯詞及證人高
          清文之證詞更與客觀事實無一相符，更徵其辯詞及證
          詞之不實，並不足採。另證人戊○○固於本院審理時
          證稱：伊第一印象駕駛座的人好像是女生（見本院卷
          第81頁）云云，然其於本院審理時就其觀察方式及判
          斷依據復證稱：「（問：你是隔他多遠，才感覺是女
          生？）從前方乘客座的窗戶看進去。（問：你有無看
          到駕駛座的人的臉？）臉我沒有看到。」（見本院卷
          第81頁）、「（問：你為何會說駕駛座的人會是個女
          生？）因為我當時看起來，頭髮比較長，有蓋住眼睛
          。」（見本院卷第86頁）、「（問：你說坐在駕駛座
          的人頭髮比較長，頭髮長度為何？）前額頭髮長度蓋
          到眼睛，後面頭髮我沒有注意到。‧‧‧（問：駕駛
          座的人他的頭是仰著還是趴著？）好像頭側向一邊。
          （問：駕駛座的人臉部是否很多血？）臉部有夾雜碎
          片跟汗水，所以看不清楚。」（見本院卷第87頁）等
          詞，足認證人戊○○當時係由車輛右前側車窗向駕駛
          座方向查看駕駛人，而非近身觀察確認，且當時該位
          於駕駛座者頭部側向一邊，臉部亦有夾雜碎片及汗水
          ，其距離、角度及駕駛人狀況均致證人戊○○於該短
          暫時間內難以清楚觀察，故證人戊○○於到庭接受交
          互詰問時始以該人前額頭髮長度蓋到眼睛作為其判斷
          性別之依據而為上開證述，顯見證人戊○○上開「伊
          第一印象駕駛座的人好像是女生」之證詞並非出於其
          五官知覺之直接觀察結果，而僅係其經主觀判斷、臆
          測之詞，故其此部份之證詞自無證據價值，而難作為
          有利於被告甲○○之佐憑。上開三名證人之證詞均難
          佐證被告甲○○之辯詞為真，是被告甲○○辯稱：案
          發當日該肇事車輛並非伊所駕駛云云，尚乏其據，委
          不足採。
    （五）按汽車行駛時，駕駛人應注意車前狀況，並隨時採取
          必要之安全措施；汽車在雙向二車道行駛時，均應在
          遵行車道內行駛，且在劃有分向限制線之路段，不得
          駛入來車之車道內，道路交通安全規則第九十四條第
          三項及同規則第九十七條第一項第一款、第二款分別
          定有明文。次按雙黃實線，設於路段中，用以分隔對
          向車道，並雙向禁止超車、跨越或迴轉，此觀道路交
          通標誌標線號誌設置規則第一百四十九條第一項第一
          款第八目規定甚明。本件車禍事故發生時，天候晴、
          日間自然光線、路面乾燥、無缺陷、亦無障礙物，等
          情，此有上開道路交通事故調查報告表在卷可考；而
          本件車禍事故發生之路段，係繪有雙黃實線之雙向二
          車道等情，此觀諸事故現場照片（見警卷第27頁）即
          明。被告甲○○在無不能注意之情形下，疏未注意上
          開注意義務，駕駛車輛跨越雙黃實線（分向限制線）
          ，致與被害人浦愛真所騎乘之上開機車發生對撞，再
          衝入對向車道下方溪谷，而生被害人浦愛真、杜春美
          死亡之結果，是被告甲○○就本件車禍之發生具有過
          失至為顯然。
    （六）綜上所述，被告甲○○於飲酒已達不能安全駕駛動力
          交通工具之程度後，仍駕駛上開自用小客車肇事，致
          被害人浦愛真、杜春美死亡之事證明確，其上開犯行
          均至堪認定，應依法論科。
  二、被告甲○○於飲酒已達不能安全駕駛動力交通工具之程度
      後，駕駛上開肇事自用小客車，核其此部份所為，係犯刑
      法第一百八十五條之三服用酒類不能安全駕駛動力交通工
      具而駕駛罪；其駕駛上開車輛肇事，致被害人浦愛真、杜
      春美死亡部分所為，則係犯刑法第二百七十六條第一項之
      過失致人於死罪。
  三、按行為後法律修正，致行為時與裁判時之法律規定不同，
      而有刑法第二條第一項行為後法律變更之情形者，應比較
      新舊法，依「從舊從輕」之法則，適用最有利於行為人之
      法律；又所稱「法律變更」應係指刑罰法律變更，即犯罪
      構成要件或處罰之內容變更，或「罪」「刑」雖未變更，
      但因法條修正結果，使刑罰之實質內容發生變動而輕重之
      別者而言。查：（一）被告甲○○行為後，九十五年六月
      十四日修正公布，同年七月一日施行之刑法施行法第一條
      之一增訂「中華民國九十四年一月七日刑法修正施行後，
      刑法分則編所定罰金之貨幣單位為新臺幣。九十四年一月
      七日刑法修正時，刑法分則編未修正之條文定有罰金者，
      自九十四年一月七日刑法修正施行後，就其所定數額提高
      為三十倍。但七十二年六月二十六日至九十四年一月七日
      新增或修正之條文，就其所定數額提高為三倍」等內容。
      而被告甲○○所犯之刑法第一百八十五條之三係八十八年
      四月二十一日所新增之條文，其罰金之法定刑為「三萬元
      」（貨幣單位為「銀元」），依現行法規所定貨幣單位折
      算新台幣條例規定折算為「新臺幣九萬元」，而其所犯刑
      法第二百七十六條第一項自七十二年六月二十六日（即罰
      金罰鍰提高標準條例修正公布日）迄今未修正，其罰金之
      法定刑為「二千元」（貨幣單位為「銀元」），再依罰金
      罰鍰提高標準條例第一條前段規定罰金刑提高十倍為「銀
      元二萬元」，依現行法規所定貨幣單位折算新台幣條例規
      定折算為「新臺幣六萬元」；又於刑法施行法第一條之一
      施行日（即九十五年七月一日）後，刑法所定罰金之貨幣
      單位改為「新臺幣」，就刑法第一百八十五條之三所定數
      額提高三倍，亦即「新臺幣九萬元」，就刑法第二百七十
      六條第一項所定數額高三十倍，亦為「新臺幣六萬元」，
      是刑法施行法第一條之一施行後，罰金刑貨幣單位雖有「
      新臺幣」之更異，惟適用結果之罰金額度則無二致，就罰
      金法定刑提高之「刑罰權規範內容」並未變更，尚無刑法
      第二條第一項新舊法比較適用之問題，自應適用現行有效
      之法律。（二）刑法第三十三條第五款亦於被告甲○○行
      為後修正施行，修正前刑法第三十三條第五款規定「罰金
      ：一元以上」，而修正後該款則規定「罰金：新臺幣一千
      元以上，以百元計算之」，致刑法法定本刑中列有罰金刑
      者，其罰金刑部分刑度有加重之情形，應依新刑法第二條
      第一項前段之規定，適用行為時法（最高法院九十五年第
      八次刑事庭決議參照）。（三）被告甲○○行為後，刑法
      第四十七條於九十四年一月七日修正，同年二月二日公布
      ，九十五年七月一日修正施行，修正前刑法第四十七條規
      定，受有期徒刑之執行完畢，或受無期徒刑或有期徒刑一
      部之執行而赦免後，五年以內再犯有期徒刑以上之罪者，
      為累犯。而修正後第四十七條第一項則規定，五年以內「
      故意」再犯有期徒刑以上之罪者，為累犯，限縮以「故意
      」再犯者為限，始成立累犯。本件被告甲○○前於九十一
      年間曾因公共危險等案件，經本院以九十一年度交易字第
      二六二號判處應執行有期徒刑五月，如易科罰金，以銀元
      三百元折算一日確定，於九十二年十二月八日執行完畢等
      情，有其臺灣高等法院被告全國前案紀錄表乙份附卷可佐
      ，其犯刑法第一百八十五條之三部分係受有期徒刑之執行
      完畢後，五年以內「故意」再犯本件有期徒刑以上之罪，
      是依九十五年七月一日修正施行前後刑法第四十七條新舊
      法規定，均符合累犯之要件，刑罰權規範狀態並無有利或
      不利之變更，不生新舊法比較問題，自應適用現行刑法第
      四十七條第一項規定，論以累犯，並加重其刑。而其所犯
      刑法二百七十六條第一項過失致人於死罪部分，係於受有
      期徒刑執行完畢五年以內，因「過失」犯本件有期徒刑以
      上之罪，依修正前刑法第四十七條規定，固構成累犯，然
      依修正後之刑法第四十七條第一項之規定，則不構成累犯
      ，經比較新舊法之結果，以修正後之刑法較有利於被告，
      是此部份應適用修正後之刑法，不構成累犯。（四）修正
      前刑法第五十一條第五款原規定多數有期徒刑合併應執行
      之刑不得逾二十年，刑法九十五年七月一日修正施行後，
      提高合併應執行之最高度刑期為三十年，又定執行刑為科
      刑事項，影響及行為人刑罰法律效果，自有就新舊法比較
      必要（最高法院九十五年第八次刑事庭會議決議參照），
      比較修正前後規定之結果，以行為時之舊法有利於被告甲○○，應依新法第二條第一項前段規定，適用修正前刑法
      第五十一條第五款定其應執行之刑。而被告甲○○以一過
      失駕駛行為，同時觸犯二過失致人於死罪，為想像競合犯
      ，應依刑法第五十五條前段規定，從一重處斷。又其所犯
      上開服用酒類不能安全駕駛動力交通工具而駕駛罪及過失
      致人於死罪，犯意各別，構成要件互異，應予分論併罰。
      另被告甲○○並未領有駕駛執照等情，有其公路監理電子
      閘門證號查詢汽車駕駛人資料乙份（見偵查卷第20頁）在
      卷可憑，且其復於飲用酒類後已達不能安全駕駛之程度而
      駕駛，業如上述，其無駕駛執照又酒醉駕車，因而致人死
      亡，故就其過失致人於死罪部分應依道路交通管理處罰條
      例第八十六條第一項之規定加重其刑（臺灣高等法院八十
      七年十一月法律座談會刑事類提案第五十六號參照）。
  四、爰審酌酒後駕車之危害及酒後不應駕車之觀念，已透過學
      校教育、政令宣導及各類媒體廣為介紹傳達各界週知多年
      ，且被告甲○○已有服用酒類不能安全駕駛動力交通工具
      而駕駛之前案，並因此入監服刑，而仍不知警惕，竟於飲
      用酒類達不能安全駕駛程度後再度駕駛動力交通工具，顯
      心存僥倖，並乏尊重其他用路人生命、財產安全之觀念，
      駕駛態度甚為輕率，至屬可訾；再審酌被告甲○○國中肄
      業之智識程度，目前從事臨時工，月收入約新臺幣（下同
      ）二萬元之生活狀況，就本件車禍應負全部過失及其違反
      注意義務之程度、肇事致二名被害人死亡之所生損害，以
      及被告甲○○於事後仍矢口否認全部犯行之犯後態度，亦
      未賠償被害人家屬之所生損害等一切情狀，就其所犯各罪
      分別量處如主文第一項所示之刑，並定其應執行刑，以資
      懲儆。
參、被告丁○○○部分：
  一、訊據被告丁○○○對上開事實二部分犯行迭於檢察官偵訊
      時及本院審理時均坦承不諱，核與證人即嘉義縣消防局阿
      里山分隊隊員徐鴻章偵查中之證述、證人即嘉義縣消防局
      第三大隊奮起湖分隊小隊長乙○○偵查中及本院審理時之
      證詞相符，復有被告丁○○○九十四年十一月十一日警詢
      筆錄、嘉義縣消防局阿里山分隊救難報告書、嘉義縣消防
      局第三大隊奮起湖分隊搶救阿里山公所旁轎車墜落溪床報
      告書、嘉義基督教醫院診斷證明書、聖馬爾定醫院診斷證
      明書各乙份在卷可憑；此外，依同案被告甲○○車禍事故
      發生後所受傷勢以觀，均符合學理上方向盤損傷及（煞車
      ）踏板損傷之特徵，同案被告甲○○始為本件肇事自用小
      客車之駕駛人等情，業經本院依積極證據認定，詳如上述
      ，均足徵被告丁○○○上開自白確與事實相符，而堪以採
      信。是被告丁○○○上開事實二部分犯行事證明確，應依
      法論科。
  二、按刑法第一百六十四條之藏匿人犯及頂替罪所保護者為國
      家刑罰權之行使，亦即確保刑事司法於追訴、審判與執行
      程序之正確有效行使，故所隱匿之人有違犯刑法，不論為
      偵查中之犯罪嫌疑人、起訴後之刑事被告或判決確定後之
      受刑人均在所不問，至被隱匿之犯人或被頂替者果否有罪
      ，亦無礙於本罪之構成。故核被告高石美英上開事實二部
      分所為，係犯刑法第一百六十四條第二項之意圖使犯人隱
      避而頂替罪。
  三、按行為後法律修正，致行為時與裁判時之法律規定不同，
      而有刑法第二條第一項行為後法律變更之情形者，應比較
      新舊法，依「從舊從輕」之法則，適用最有利於行為人之
      法律；又所稱「法律變更」應係指刑罰法律變更，即犯罪
      構成要件或處罰之內容變更，或「罪」「刑」雖未變更，
      但因法條修正結果，使刑罰之實質內容發生變動而輕重之
      別者而言。查：（一）被告丁○○○行為後，九十五年六
      月十四日修正公布，同年七月一日施行之刑法施行法第一
      條之一增訂「中華民國九十四年一月七日刑法修正施行後
      ，刑法分則編所定罰金之貨幣單位為新臺幣。九十四年一
      月七日刑法修正時，刑法分則編未修正之條文定有罰金者
      ，自九十四年一月七日刑法修正施行後，就其所定數額提
      高為三十倍。但七十二年六月二十六日至九十四年一月七
      日新增或修正之條文，就其所定數額提高為三倍」等內容
      。而被告丁○○○所犯之刑法第一百六十四條第二項自七
      十二年六月二十六日（即罰金罰鍰提高標準條例修正公布
      日）迄今未修正，其罰金之法定刑為「五百元」（貨幣單
      位為「銀元」），再依罰金罰鍰提高標準條例第一條前段
      規定罰金刑提高十倍為「銀元五千元」，依現行法規所定
      貨幣單位折算新台幣條例規定折算為「新臺幣一萬五千元
      」；又於刑法施行法第一條之一施行日（即九十五年七月
      一日）後，刑法所定罰金之貨幣單位改為「新臺幣」，就
      其所定數額高三十倍，亦為「新臺幣一萬五千元」，是刑
      法施行法第一條之一施行後，罰金刑貨幣單位雖有「新臺
      幣」之更異，惟適用結果之罰金額度則無二致，就罰金法
      定刑提高之「刑罰權規範內容」並未變更，尚無刑法第二
      條第一項新舊法比較適用之問題，自應適用現行有效之法
      律。（二）刑法第三十三條第五款亦於被告丁○○○行為
      後修正施行，修正前刑法第三十三條第五款規定「罰金：
      一元以上」，而修正後該款則規定「罰金：新臺幣一千元
      以上，以百元計算之」，致刑法法定本刑中列有罰金刑者
      ，其罰金刑部分刑度有加重之情形，應依新刑法第二條第
      一項前段之規定，適用行為時法（最高法院九十五年第八
      次刑事庭決議參照）。（三）被告丁○○○行為時之易科
      罰金折算標準，依修正前刑法第四十一條第一項前段規定
      ：「犯最重本刑為五年以下有期徒刑以下之刑之罪，而受
      六個月以下有期徒刑或拘役之宣告，因身體、教育、職業
      、家庭之關係或其他正當事由，執行顯有困難者，得以一
      元以上三元以下折算一日，易科罰金。」及修正前罰金罰
      鍰提高標準條例第二條前段（現已刪除）規定，就其原定
      數額提高為一百倍折算一日，應以銀元三百元折算一日，
      經折算為新臺幣後，應以新臺幣九百元折算為一日。惟九
      十五年七月一日修正公布施行之刑法第四十一條第一項前
      段規定：「犯最重本刑為五年以下有期徒刑以下之刑之罪
      ，而受六個月以下有期徒刑或拘役之宣告者，得以新臺幣
      一千元、二千元或三千元折算一日，易科罰金。」比較修
      正前後之易科罰金折算標準，以九十五年七月一日修正公
      布施行前之規定，較有利於被告丁○○○，依刑法第二條
      第一項前段之規定，應適用修正前刑法第四十一條第一項
      前段規定，定其折算標準。爰審酌被告丁○○○尚無前科
      之素行，國小畢業之智識程度，其冒稱肇事者，使真正犯
      罪者得以規避刑責，妨害國家司法權之行使，徒增國家刑
      事偵查資源耗費之所生損害，以及其犯罪後坦承犯行，態
      度良好等一切情狀，量處如主文第二項所示之刑，並諭知
      易科罰金之折算標準，以資懲儆。
  四、末按緩刑係於論罪科刑時為促使行為人將來改過遷善，避
      免再犯所設，乃在評價行為人「裁判時」反社會性，具有
      防衛社會功能而與保安處分具有類似效果，與行為之評價
      應考量行為當時及裁判時之法律秩序有所不同，應以裁判
      時法律決定緩刑宣告與否。因此，犯罪在新修正刑法施行
      前，新法施行後，緩刑之宣告，應適用新修正刑法第七十
      四條之規定（最高法院九十五年第八次刑事庭決議參照）
      。查被告丁○○○未曾因故意犯罪受有期徒刑以上刑之宣
      告，有其臺灣高等法院被告前案紀錄表在卷可參，此次因
      一時失慮，觸犯本案犯行，且其於檢察官偵查中及本院審
      理時均深表悔意，經此偵審程序，當知所警惕，信無再犯
      之虞，本院認為被告丁○○○所宣告之刑以暫不執行為適
      當，併諭知緩刑二年，以啟自新。
據上論斷，應依刑事訴訟法第二百九十九條第一項前段，刑法第
二條第一項前段、第一項但書、第一百六十四條第二項、第一百
八十五條之三、第二百七十六條第一項、第五十五條、第五十一
條第五款（修正前）、第四十一條第一項前段（修正前）、第四
十七條第一項、第七十四條第一項第一款，道路交通管理處罰條
例第八十六條第一項，刑法施行法第一條之一第一項、第二項前
段、第二項但書，罰金罰鍰提高標準條例第二條（廢止前），判
決如主文。
本案經檢察官鄭葆琳到庭執行職務。
中    華    民    國    95    年    11    月    13    日
                      刑事第一庭  審判長法  官  許進國
                                        法  官  黃琴媛
                                        法  官  曾宏揚
上列正本證明與原本無異。
如不服本判決，應於判決送達後10日內向本院提出上訴狀（應附
繕本）。告訴人或被害人如對於本判決不服者，應具備理由請求
檢察官上訴，其上訴期間之計算係以檢察官收受判決正本之日期
為準。
中    華    民    國    95    年    11    月    13    日
                                        書記官  陳慶昀
附錄本案論罪科刑法條全文：
中華民國刑法第164條
（藏匿人犯或使之隱避、頂替罪）
藏匿犯人或依法逮捕拘禁之脫逃人或使之隱避者，處2年以下有
期徒刑、拘役或5百元以下罰金。
意圖犯前項之罪而頂替者，亦同。
中華民國刑法第185條之3
（重大違背義務致交通危險罪）
服用毒品、麻醉藥品、酒類或其他相類之物，不能安全駕駛動力
交通工具而駕駛者，處1年以下有期徒刑、拘役或3萬元以下罰金
。
中華民國刑法第276條第1項
（過失致死罪）
因過失致人於死者，處2年以下有期徒刑、拘役或2千元以下罰金
。


司法院資訊處製作；財團法人民間司法改革基金會備份。
